臺灣臺北地方法院民事判決　　　　　　　　　　　　　九十三年度簡上字第七九號
　　上　訴　人　丁○○○大樓世貿雙庭管理委員會
　　即附帶上訴及反訴被上訴人.
　　法定代理人　甲○○
　　被上訴人　　中聯信託投資股份有限公司
　　即附帶上訴及反訴上訴人）.
　　法定代理人　丙○○
　　訴訟代理人　戊○○
　　　　　　　　乙○○
右當事人間請求給付管理費事件，上訴人對於民國九十二年十二月四日本院台北簡易
庭九十一年度北簡字第二二二四○號第一審判決提起上訴，本院於民國九十三年四月
二十三日言詞辯論終結，判決如左：
    主      文
本訴上訴及附帶上訴均駁回。
本訴第二審訴訟費用由上訴人負擔。
反訴上訴駁回。
反訴第二審訴訟費用由反訴上訴人負擔。
    事      實
甲、上訴人（附帶上訴被上訴人）方面：
壹、本訴部分：
一、聲明：(一)原判決「原告其餘之訴駁回」部分廢棄。
          (二)右廢棄部分，被上訴人應給付上訴人新台幣四十萬元，及自起訴狀繕本
二、陳述：除援用原審事實理由外，補稱：
    被上訴人違反公寓大廈管理條例第六條第三款規定，拒絕上訴人進入其專有部分
    以於公共空間調整銜接衛生下水道管路，致全體大樓住戶為維持化糞池之運作，
    自民國（下同）八十八年起至九十一年止四年間，每年支出維持化糞池之電費與
    馬達修理費新臺幣（下同）八萬元及清除費二萬元，而被上訴人拒繳前開管理費
    期間，均係由上訴人統收管理費用代為墊付，嗣經區分所有權人依同條例第十條
    第二項、第三項規定，依法召開區分所有權人會議，並決議化糞池費用由被上訴
    人負擔；詎原審判決竟誤認前開費用為設置費，就該部分為上訴人敗訴之判決，
    自有違誤。
三、證據：除援用第一審所提證據外，上訴人並未提出任何證據供本院參酌。
貳、反訴部分：
一、聲明：原判決「反訴被告應於本判決第一項改裝設置住戶共用管路完成之同時，
    給付反訴原告一百六十萬八千三百六十元，及自完工之翌日起至清償日止，按年
    息百分之五計算之利息」部分廢棄。
二、陳述：被上訴人之建物所有權面積僅登記為七二七．二○平方公尺，然其竟僅以
    使用執照所登載面積九四八．三三平方公尺主張為其專有部分，且以其使用執照
    登載使用高度為四公尺，據以主張約三公尺之樓層高度及一公尺之管路空間為其
    專有。惟依公寓大廈管理條例第三條規定，被上訴人不可能排除屋頂一公尺空間
    之公用管路而取得使用上之獨立性，復由同條例第三條第五項規定可知，該空間
    既為法定公用部分，是被上訴人主張其專有部分及於屋頂樓頂地板，並據以主張
    求償，於法無據。況據使用執照條例第十五條及同條例第四十四條第三項規定可
    知，使用執照僅係作為規範住戶用途及辦理所有權登記之證明文件；詎被上訴人
    竟據以主張其所有權，顯無理由。再者，銜接衛生下水道係配合政府環保政策，
    對被上訴人有利，並無損害發生。另被上訴人於原審指定訴外人國聯不動產鑑定
    股份有限公司（下稱國聯公司）為鑑定，該公司鑑定報告所稱三項房價減損因素
    均屬猜測，詎原審判決竟不以於現場勘查時管路並無任何噪音之事實為判決基礎
    ，縱原審判決理由雖認前開鑑定所擬三項虛擬損害不存在，仍以專有不合法為由
    ，判決上訴人應為補償，亦於法無據。退一步言，縱認被上訴人之專有部分及於
    屋頂，以其指定鑑價公司面積每坪挑高四公尺以十二萬元計算，上訴人僅用三坪
    面積空間，厚度為十五公尺，補償價值應僅為一萬三千五百元始為合理。
三、證據：除援用第一審所提證據外，上訴人並未提出任何證據供本院參酌。
乙、被上訴人（附帶上訴上訴人）方面：
壹、本訴部分：
一、聲明：
  (一)上訴答辯部分：上訴駁回。
  (二)附帶上訴部分：
  1.原判決「被告所有坐落台北市○○街一六四巷三十號地下一層樓，樓頂板下方與
    天花板間，原告得在該空間改裝設置住戶共用管路，被告不得拒絕」廢棄。
  2.原判決其餘不利於附帶上訴人部分廢棄。
二、陳述：
  (一)上訴人依公寓大廈管理條例第三條第四款規定，主張被上訴人即附帶上訴人應無
    償提供被上訴人所有坐落於台北市○○街一六四巷三十號之地下一樓之樓地板下
    方與天花板間空間，以增設住戶共有管路，被上訴人不得拒絕。然前開地下一樓
    原設計並無輕鋼架天花板之設置，該天花板係竣工後基於美觀於裝潢時所設置，
    此由台北市政府工務局七九使字第四七五號使用執照所載樓高為四．○公尺可知
    ；況據公寓大廈管理條例第三條第三款、第六條第一項第二、第三款、第七條及
    第四十四條等規定可知，專有部分範圍於區分所有權人之內部關係上，係依使用
    執照所載獨立建物之壁、柱、樓地板外緣為境界，於外部關係上則包括上述境界
    部分厚度中心線，故被上訴人專有部分應及於樓地板，被上訴人係以該使用執照
    高度記載證明建物原始構造，並未據以主張地下一樓所有權面積，上訴人係將公
    共管線與系爭空間混淆，其所言前後矛盾。又上訴人主張被上訴人地下一樓廁所
    之污水管路有數十公尺懸吊於地下二樓屋頂上，倘依判決結果，被上訴人之下層
    樓區分所有權人得向其求償數百萬元；然所謂「構造上」是否具獨立性係指依建
    築完成時建築物之原始結構來認定何者為專有部分，前開地下一樓廁所之污水管
    路係建築完成時建築物之原始管路，自無侵害他人專有部分之情事。
  (二)又原審既認定前開空間係附帶上訴人專有部分，依公寓條例第六條第一項第三款
    規定，倘附帶被上訴人欲使用附帶上訴人專有部份須符合必要性，然因附帶被上
    訴人得援用地下三樓之公共空間設置抽水機，並以抽水方式及連接管線設備與衛
    生下水道連接，其必要性顯然欠缺。詎原審判決竟未審查必要性要件，僅以附帶
    上訴人所提施工方式是否合於該條例第六條第二項所規定最小侵害之方式為據，
    原審認判決附帶被上訴人得於該空間改裝設置住戶共用管路，附帶被上訴人不得
    拒絕，已違反公寓條例第六條第一項第三款規定。另上訴人依公寓大廈管理條例
    第十條第三項規定，主張被上訴人應依區分所有權人會議決議，應負擔維持修繕
    化糞池之費用，然前開條例已將第一項及第二項列舉之修繕費明文刪除，上訴人
    既自陳前開費用均屬修繕費，自應無該條例第十條第三項規定之適用；又況被上
    訴人就前開建物使用現況為倉庫，平日甚少有人出入及使用廁所，上訴人竟利用
    社區決議之多數暴力，將應由住戶全體負擔之化糞池維護費全由被上訴人負擔，
    實為權利之濫用，顯然違反民法第一百四十八條規定。況據訴外人國聯公司鑑定
    報告、證人羅應淵之證詞及經驗法則可知，新設管線將增加噪音及降低使用高度
    ，已造成上訴人所有之系爭建物價值減損，且引用相同設計案例證明，亦無不當
    ，然上訴人僅以主觀認定並無增加噪音，卻無法提出證據證明。
三、證據：除援用第一審所提證據外，被上訴人並未提出任何證據供本院參酌。
貳、反訴部分：
一、聲明：
  1.原判決關於「反訴被告裝設公用管路後應給付反訴原告一百六十萬八千三百六十
    元，及自應給付日起按年息百分之五計算之利息」部分，應增加給付被上訴人六
    十四萬三千三百四十四元，即變更為「附帶被上訴人裝設公用管路時應給付附帶
    上訴人二百二十五萬一千七百零四元，及自應給付日起按年息百分之五計算之利
    息」。
  2.原判決其餘不利於附帶上訴人部分廢棄。
二、陳述：原審判決依國聯公司鑑定報告，認新設管線已侵害被上訴人所得使用之專
    有部分，造成室內使用高度減少，且造成噪音，致被上訴人所有系爭建物每坪價
    值六千元，惟新設管線亦造成被上訴人地下一樓廁所使用效用減低及異味產生，
    因該廁所仍須使用原有化糞池設備，若上訴人日後主張該化糞池設備僅供上訴人
    使用，而不願負擔維護費用，造成該側所使用成本增加，而降低該側所使用效能
    ，另該新設管線，主要功用為排糞，其流經地下一樓頂端各角落，依經驗法則將
    使地下一樓彌漫異味。倘依前開二項因素，被上訴人所有之系爭建物價值減損將
    超過國聯公司鑑定報告所認定之每坪八千四百元，惟被上訴人已將原審反訴聲明
    自三百四十八萬四七千元縮減為二百二十五萬一千七百零四元；詎原審判決竟將
    前開補償金額減少至一百六十萬八千三百六十元，實有欠公允。又況前開補償費
    之給付，應自被上訴人損害發生時即得請求，而上訴人進入施工時，即已造成被
    上訴人使用之不便，其損害即已造成，是原審判決將補償費給付時點自工程完工
    後始開始計算，亦非正確。
三、證據：除援用第一審所提證據外，被上訴人並未提出任何證據供本院參酌。
    理  由
甲、本訴部份
壹、上訴人（即原審原告）上訴部份
一、本件上訴人起訴主張其乃坐落台北市○○路七十至七十四號及虎林街一六四巷二
    十八至三十四號「丁○○○大樓世貿雙庭」之社區管理委員會，被上訴人則係丁
    ○○○大樓虎林街一六四巷三十號一樓及地下一樓面積二六八坪之區分所有權人
    ，系爭建物於七十九年八月間完成建築使用，於地下一層樓樓頂板下方與天花板
    間，彙集懸吊配置安裝整棟大樓地上十二層樓所有廚房、浴室、廁所污水管路，
    另有一直徑六吋之塑膠廁所污水管直通地下第三層樓化糞池，嗣因八十八年間台
    北市○○○○道工程幹管達丁○○○大樓，其為配合政府政策，須進入被上訴人
    地下一層樓頂，調整既有共用管路，並將直通地下三層樓之廁所污水管截流，改
    以水平懸吊於被上訴人地下一層樓樓地板與天花板間之既有管路空間，以接通屋
    外衛生下水道幹線，不料竟遭被上訴人反對，數年來雙方歷經多次協調，被上訴
    人均不置理，且否認既有安置公用管路空間為公共用空間，堅不同意接通衛生下
    水道，然依公寓大廈管理條例規定，上開空間屬區分所有權人生活利用上不可或
    缺之共用部分，不得為約定專用部分，是其依法自得進入設置污水排放設施，被
    上訴人拒絕施工，且要求賠償損害，均無理由，又因被上訴人拒絕上訴人進入現
    場設置污水排糞管，致使上訴人四年來每年均須花費八萬元維持電費及馬達修理
    費，及化糞池清理費二萬元，合計四十萬元，此一款項之支出係因可歸責被上訴
    人所致，經區分所有權人會議依公寓條例第十條規定決議，此一費用應由被上訴
    人負擔，屢經催繳，被上訴人均拒不繳納，為此亦訴請判命被告如數給付等語；
    被上訴人則以系爭標的地下一樓之原設計並無輕鋼架天花板之設置，該天花板係
    建築完工後基於美觀於裝潢時所設，其專有部分應及於樓地板之外緣，系爭標的
    空間非公用部分，上訴人於被上訴人專有部分增設管路，已侵害被上訴人所有權
    ，其自得拒絕，況所謂污水排糞管之裝設將使被上訴人於使用所有物時產生限制
    ，並致生不利影響，上訴人意圖透過社區決議之多數暴力，強行要求被上訴人履
    行一定行為，其無法接受，又系爭標的空間增設污水排水管並非連接衛生下水道
    之唯一方法，另有替代方案，上訴人僅因意圖省卻該大樓化糞池每年維持電費及
    馬達修理費，忽略被上訴人權益，自非妥適，況架設污水排糞管將減損被上訴人
    所有系爭標的物之價值，上訴人自應彌補此一損失，倘上訴人拒絕補償損失，其
    依法自得拒絕上訴人增設排糞管之設置云云資為抗辯。
二、經查，本件上訴人丁○○○大樓管委會為系爭大樓管理權人，而被上訴人則為系
    爭大樓一樓及地下一樓之區分所有權人，且地下一樓樓頂板下方與天花板間已設
    有共用消防、排煙、污水等管線面積約一百餘坪，上開事實為兩造所不爭執，並
    有建物登記謄本、現場照片等在卷可參，堪信為真實。本件兩造爭執重點厥為：
    (一)被上訴人所有地下一樓樓頂板與天花板間管線設置空間部分是否屬共用部分，
    而非被上訴人之專有部分？(二)設置管線以接通衛生下水道，是否合於公寓大廈管
    理條例規定，屬於維護、修繕共有部分或設置管線之行為，而得以進入或使用區
    分所有人專用部分或約定專用部分？(三)本件上訴人所欲新設之管線其方案是否為
    損害最少之方式，上訴人應否補償被上訴人之損害？(四)上訴人因被上訴人拒絕新
  (一)依台北市政府工務局七九使字第四七五號函使用執照附表所載，被上訴人所有系
    爭標的之使用高度為四公尺，此一空間範圍為其專用部分，非公寓大廈管理條例
    第七條第三款及第五款規定所謂不得供做或約定專有部分之範圍。上訴人雖稱其
    他地上各樓層挑高均為二‧九公尺，地下一樓挑高多出之一‧一公尺，顯係作為
    公用管路轉換層之共用空間，又依公寓大廈管理條例第四十四條規定，使用執照
    所載之用途及其平面圖區分範圍做所有權登記，並無立體厚度之空間所有權之登
    記，而內政部函釋中亦認為樓地板及其內之管線不得為約定專用部分，是被上訴
    人所有系爭標的所多出之立體空間，自非其專用部份云云。惟按，關於不動產物
    權，除法令有限制外，及於土地之上下，此為民法第七百七十三條所明定，而公
    寓大廈管理條例第三條第一、二及三款就所謂公寓大廈及區分所有之涵義，已詳
    載為構造上或使用上或在建築執照設計圖樣標有明確界線得區分為數部分之建築
    物及其基地（公寓大廈），及數人區分一建築物而各有其專有部分，並就其共用
    部分按其應有部分有所有權（區分所有）而言，對所謂專有部分，亦明示係指公
    寓大廈之全部或一部分，具有使用上之獨立性，且為區分所有之標的者。由是觀
    之，可知公寓大廈管理條例即為民法第七百七十三條所稱之例外規定，亦即於公
    寓大廈時，區分所有不動產各樓層間之權利範圍，係以各樓層樓地板中線為界線
    ，而公寓條例第四十四條僅為一種行政上、技術性之便宜規定，是上訴人上開主
    張，與法律規定意旨不符，並不足採。上訴人所謂地下一樓多出之一‧一公尺係
    建築技術上所必然，所述並無任何證據資料以實其說，自不足採。至內政部之函
    釋，並不當然拘束法院，且該函示內容與本件爭執標的亦非完全相同，自不得比
    附援引。是依台北市政府工務局使用執照附表所示，本件被上訴人主張系爭標的
　　使用高度為四公尺，在此空間範圍內為其專用部分，並不屬於公寓條例第七條第
  　三款及第五款之不得供做或約定專有部分，足堪採信。
  (二)系爭空間既屬被上訴人專用部份，則上訴人是否得以新設管線為由，進入並使用
    被上訴人所有之地下一樓部分？按公寓大廈管理條例之立法目的，乃在加強公寓
    大廈之管理維護，提昇居住品質，期以解決建築物區分所有權在法律上與物理上
    之特殊性質。是以，倘與上揭目的相符之行為，縱然對於特定區分所有人之權益
    稍有損害，非不得就眾利而捨寡益。本件上訴人欲新設管線與下水道接通，其目
    的係為提昇住戶之居住品質，與上述立法本質亦不相違背，上訴人自得依同法第
    六條第一項第三款之規定，進入或使用其專用部分以設置管線，被上訴人不得拒
    絕。然此時仍須注意同條但書之規定，即以侵害最小之方式為之及補償所造成之
    損害。經查，系爭丁○○○大樓地下一樓頂部已設有消防、排煙、灑水及污水各
    種管線，業經原審親至現場勘驗屬實，且為兩造所不爭，堪信為真。而依卷附上
    訴人所提出之施工說明，其欲增設之管線原則上係採用懸吊方式，與既存管線高
    度相同，並未超過既有管線高度，且施工期間約為七天，雖將來可能伴隨產生污
    水排放之噪音，其侵害程度並非嚴重，且可解決化糞池暫存家用廢水而皂化、硬
    化之問題，被上訴人地下一樓之廁所，於施工完成後，仍得使用既有化糞池，且
    因廢水顯著減量，預期將使原有之電動泵浦可以自動徹底抽出腐化之廢水，匯入
    衛生下水道。上述施工方法，與被上訴人所提出之另案已施作之位於台北市○○
    路一四六號盛香堂大樓施工方法（援用自地下三樓化糞池以設置抽水機，以抽水
    方式及連接管線設備與衛生下水道連接）相較之下，本件上訴人所提方法雖不能
    徹底處理皂化、硬化問題，但新設置管線較少且電動泵浦之電費亦轉由住戶共同
    負擔，堪認上訴人所提施工方法確為侵害最小之方法，合於公寓條例第六條第二
    項之規定。是依公寓大廈管理條例第六條第二項規定，被上訴人自負有忍受之義
    務，惟上訴人仍須對被上訴人所造成之損害部分給與補償，始符公允。
  (三)另關於因被上訴人拒絕同意新設管線，四年來所生之化糞池電費、馬達修理費八
    萬元，及清除費二萬元，合計四十萬元部份，應否由被上訴人負擔？依上訴人所
    述，系爭大樓區分所有人臨時會議決議應由被上訴人負擔，是依法自應由被上訴
    人支付。按公寓大廈之共用部分，其修繕、管理費用應按區分所有人之應有部分
    比例分擔之，但修繕費用係因可歸責於區分所有權人之事由所致者，則由該區分
    所有人負擔，公寓大廈管理條例第十條第二項定有明文。依上開規定之意旨，可
    推知此一規定僅限於共用部分之修繕、管理費用，並不及於新設置，此種解釋結
    論亦可從同法第六條第一項用詞略謂：除修繕、維護外，另有「設置」乙詞可證
    。而本件上訴人所主張之化糞池維持費四十萬元，並非全然基於可歸責被上訴人
    之事由所生，此一費用亦非基於共有部分之修繕、管理而生，與公寓大廈管理條
    例第十條第二項規定尚有不符，是上訴人依據區分所有權人決議要求被上訴人負
    擔，為無理由，不應准許。
三、從而，本件上訴人起訴主張得在被上訴人區分所有不動產內新設管線，被上訴人
    不得拒絕為有理由，應予准許，逾此部分之請求，為無理由，應予駁回。原審本
    於上揭證據理由，分別為准駁上訴人主張之判決，其認事用法並無違誤，上訴人
    仍執陳詞上訴，自屬無據，應駁回其上訴。
貳、附帶上訴部份
一、本件附帶上訴被上訴人（即原審原告）起訴主張其乃系爭「丁○○○大樓世貿雙
    庭」之社區管理委員會，附帶上訴人則係丁○○○大樓地上一樓及地下一樓面積
    二六八坪之區分所有權人，系爭建物因為配合台北市○○○○道工程幹管工程，
    有進入附帶上訴人地下一層樓頂架設污水排糞管之必要，經與附帶上訴人多次溝
    通，均未獲應允，為此訴請附帶上訴人同意其進入施工等語；附帶上訴人則以系
    爭標的乃專有部分，並非公有或共用部份，其自不須同意附帶被上訴人進入施工
    ，況除進入施工外，另有其他方法得以達到排除污水之目的，附帶被上訴人所選
    用之方法並未達到最小侵害之結果，其自無需配合，允許其進入施工云云。
二、關於附帶被上訴人得否進入附帶上訴人所有系爭標的內施工架設污水化糞管線問
    題，已經本院於前揭理由中詳細說明，主要理由乃認為，系爭空間既屬附帶上訴
　　人專用部份，則附帶被上訴人得否以新設管線為由，進入並使用附帶上訴人所有
　　之地下一樓部分，考量因素主要為此一行為之目的，倘其目的係為加強公寓大廈
　  之管理維護，提昇居住品質，縱然此一行為對於附帶上訴人之權益稍有損害，仍
    非不得為就眾利而捨寡益。本件附帶被上訴人欲新設管線與下水道接通，其目的
    並非專為侵害附帶上訴人之利益，而係為提昇住戶之居住品質，與上述立法本質
    並不相違背，附帶被上訴人自得依同法第六條第一項第三款之規定，進入或使用
    附帶上訴人專用部分以設置管線，附帶上訴人不得拒絕。僅係附帶被上訴人於施
    工時，須注意以侵害最小之方式為之及補償附帶上訴人所造成之損害。而系爭丁
    ○○○大樓地下一樓頂部已設有消防、排煙、灑水及污水各種管線，業經原審親
    至現場勘驗屬實，且為兩造所不爭。再依卷附附帶被上訴人所提出之施工說明，
    其欲增設之管線原則上係採用懸吊方式，與既存管線高度相同，並未超過既有管
    線高度，且施工期間約為七天，雖將來可能伴隨產生污水排放之噪音，其侵害程
    度並非嚴重，且可解決化糞池暫存家用廢水而皂化、硬化之問題，附帶上訴人地
    下一樓之廁所，於施工完成後，仍得使用既有化糞池，且因廢水顯著減量，預期
    將使原有之電動泵浦可以自動徹底抽出腐化之廢水，匯入衛生下水道。上述施工
    方法，與附帶上訴人所提出之另案已施作之位於台北市○○路一四六號盛香堂大
    樓施工方法（援用自地下三樓化糞池以設置抽水機，以抽水方式及連接管線設備
    與衛生下水道連接）相較之下，本件附帶被上訴人所提方法雖不能徹底處理皂化
    、硬化問題，但新設置管線較少且電動泵浦之電費亦轉由住戶共同負擔，堪認附
    帶被上訴人所提施工方法確為侵害最小之方法，合於公寓條例第六條第二項之規
    定。是依公寓大廈管理條例第六條第二項規定，附帶上訴人自負有忍受之義務，
    惟附帶被上訴人仍須對被上訴人所造成之損害部分給與補償，始符公允。
三、而本件原審已命附帶被上訴人應補償附帶上訴人之損失，已考量雙方最大利益，
　  從而，本件附帶上訴人所為上訴並無理由，原審命附帶上訴人應容忍附帶被上訴
    人在系爭建物地下一樓樓頂板下方與天花板之間改裝設置住戶共用管路，認事用
    法並無違誤，附帶上訴人猶執陳詞，以為抗辯，自非可採，應駁回其上訴。
參、據上論結，本件本訴上訴及附帶上訴均無理由，依民事訴訟法第四百三十六條之
    一第三項、第四百四十九條第一項、第七十八條，判決如主文。
乙、反訴部分
一、反訴上訴人起訴主張反訴被上訴人訴請反訴上訴人提供所有之系爭不動產供反訴
    被上訴人設置管線，然因此對反訴上訴人所造成之損害，自應由反訴被上訴人賠
    償，經其向國聯公司查詢，系爭建物如裝設排糞管，每建坪價值將減損八千四百
    元，以系爭標的物面積二百六十八坪計算，則系爭標的物之價格將下跌約二百二
    十五萬一千七百零四元，此應由反訴被上訴人負責補償，為此訴請反訴被上訴人
    彌補此一損害等語；反訴被上訴人則以反訴上訴人據以計價之面積不實，又系爭
    空間乃法定公用部分，非反訴上訴人之專有部分，其自毋庸因裝設管線支付任何
    費用，況加裝污水排水管對反訴上訴人亦有利益，其不應要求補償，再者，國聯
    公司之鑑定乃屬猜測，並無實據，縱認其應負賠償之責，以反訴上訴人指定鑑價
    公司面積每坪挑高四公尺以十二萬元計算，其僅使用三坪面積空間，厚度為十五
    公尺，補償價值應僅為一萬三千五百元始為合理云云資為抗辯。
二、按反訴上訴人依公寓大廈管理條例第六條第一項及第二項之規定，負有容忍反訴
    被上訴人進入並使用其專有部分以設置新管線之義務，而反訴被上訴人應依同法
    第六條第二項但書給付補償費用，已如前述，茲不再贅。而系爭建物地下一樓之
    懸掛式管線於排放污、廢水時，確有流水聲音，此業經國聯公司鑑定人員於現場
    鑑定屬實，而依經驗法則，流水在管線中排放時，會產生噪音，並不因管線是否
　  水平架設而得避免，僅有噪音程度之差異，是反訴被上訴人辯稱不致產生噪音云
    云，當非足採。反訴被上訴人復辯稱，既有管線已產生噪音，新設管線所生之噪
    音並未增加反訴上訴人之負擔云云。然反訴上訴人對於此一新產生之噪音，須承
    受較諸架設前尤重之困擾，反訴被上訴人自應對此所受不利益加以補償，故增設
    管線後所增加噪音，按理應列為補償費計算之因素，反訴被上訴人所辯，殊不值
    採。其次，新設管線時必須使用反訴上訴人專有部分之空間，性質上屬侵害反訴
　　上訴人所得使用之專有部分，造成室內使用高度減少，其將造成反訴上訴人之損
　  害，應屬確定之事。而反訴上訴人所有系爭建物，現每一建坪價值為十二萬元，
    若噪音影響、所不能使用、房屋高度修正等三項因素對反訴上訴人皆造成影響
　   ，則每建坪價值減損八千四百元，總減損價值為二百二十五萬一千七百零四元
    ，此有國聯公司鑑定報告在卷可參，然若依照反訴被上訴人主張施工後，原地下
    一樓廁所仍可使用，而得忽略此項評估因素，其減損價值應可減緩。原審認為審
    酌房屋高度修正及噪音產生等因素後，以每建坪價值減損六千元為適當，此一金
    額與國聯公司於去除房屋高度降低因素後，認為每坪價值減損六千元之計算相符
    （參鑑定報告第五頁），是可知有關反訴上訴人系爭標的將減損之價值部份，已
    經國聯公司鑑定屬實，而依上開認定方式，再乘以反訴上訴人區分所有面積二百
    六十八點零六坪，反訴上訴人所減損價值為一百六十萬八千三百六十元，從而，
    反訴上訴人反訴請求反訴被上訴人應於施工完成之翌日起，給付施工補償費一百
    六十萬八千三百六十元，及按年息百分之五計算之利息部分，為有理由，應予准
    許。
三、原審本於上開見解，認反訴上訴人訴請反訴被上訴人自施工完成之翌日起，給付
    施工補償費一百六十萬八千三百六十元，及按年息百分之五計算之利息部分，為
    有理由，應予准許，對於逾越上開範圍以外之主張，認為無理由，予以駁回。其
    認事用法，尚稱妥適。上訴意旨指摘原判決不當，求予廢棄改判，為無理由，應
    予駁回其上訴。
四、據上論結，本件反訴上訴為無理由，依民事訴訟法第四百三十六條之一第三項、
    第四百四十九條第一項、第七十八條，判決如主文。
中　　　華　　　民　　　國　　九十三　　年　　　五　　　月　　　七　　　日
                                民事第二庭審判長法　官  吳燁山
                                                法　官  黃雯惠
                                                法　官  汪漢卿
右為正本係照原本作成。
本件當事人須以本判決適用法律顯有錯誤為上訴理由時，始得於本判決送達後二十日
內向本院提出上訴狀，如已於本判決宣示後送達前提起上訴者，應於判決送達後十日
內補具上訴理由（均按他造當事人之人數附繕本），並經本院許可後方得上訴最高法
院。
中　　　華　　　民　　　國　　九十三　　年　　　五　　　月　　　七　　　日
                                                書記官  許婉如
